---
title: "Carregamento Rápido de Dados do Kaggle - Netflix Dataset"
author: "Seu Nome"
date: today
format: 
  html:
    theme: cosmo
    toc: true
    code-fold: false
    code-tools: true
editor: visual
---

## Introdução

Este documento demonstra como carregar o famoso **Netflix Movies and TV Shows Dataset** do Kaggle de forma otimizada, convertendo-o em data frames e tsibbles para análise de dados temporais.

**Dataset**: Netflix Movies and TV Shows do Kaggle - "Listings of movies and tv shows on Netflix - Regularly Updated"

## Configuração Inicial

Primeiro, vamos carregar as bibliotecas necessárias:

```{r setup, message=FALSE, warning=FALSE}
library(arrow)      
library(jsonlite)  
library(data.table) 
library(tsibble)    
library(lubridate)  
library(dplyr)      
library(readr)      
```

## Obtendo o Dataset do Kaggle

O arquivo `netflix_titles.csv` está na pasta Downloads e será carregado diretamente.

**Dataset utilizado**: Netflix Movies and TV Shows do Kaggle
- URL: https://www.kaggle.com/datasets/shivamb/netflix-shows
- Arquivo: `netflix_titles.csv` (na pasta Downloads)

## Preparação dos Dados

Vamos carregar o arquivo CSV da pasta Downloads e prepará-lo para conversão nos formatos Parquet e JSON:

```{r preparar-dados}
downloads_path <- file.path(Sys.getenv("HOME"), "Downloads", "netflix_titles.csv")

if (.Platform$OS.type == "windows") {
  downloads_path <- file.path(Sys.getenv("USERPROFILE"), "Downloads", "netflix_titles.csv")
}

cat("Procurando arquivo em:", downloads_path, "\n")

# Verificar se o arquivo existe e carregar
if (file.exists(downloads_path)) {
  cat("Arquivo encontrado! Carregando dados do Netflix...\n")
  
  # Carregar dados reais do Netflix
  netflix_data <- fread(downloads_path)
  cat("Dados reais do Netflix carregados com sucesso!\n")
  
} else {
  cat("Arquivo não encontrado em:", downloads_path, "\n")
  cat("Tentando caminhos alternativos...\n")
  
  # Tentar caminhos alternativos
  alternative_paths <- c(
    "netflix_titles.csv",  # Pasta atual
    file.path("Downloads", "netflix_titles.csv"),  # Subpasta Downloads
    file.path("..", "Downloads", "netflix_titles.csv")  # Downloads na pasta pai
  )
  
  file_found <- FALSE
  for (path in alternative_paths) {
    if (file.exists(path)) {
      cat("Arquivo encontrado em:", path, "\n")
      netflix_data <- fread(path)
      file_found <- TRUE
      break
    }
  }
  
  if (!file_found) {
    cat("Arquivo netflix_titles.csv não encontrado!\n")
    cat("Por favor, certifique-se de que o arquivo está em uma dessas localizações:\n")
    cat("   1. ~/Downloads/netflix_titles.csv\n")
    cat("   2. ./netflix_titles.csv (pasta atual do projeto)\n")
    cat("   3. ./Downloads/netflix_titles.csv\n")
    stop("Arquivo não encontrado. Por favor, verifique o caminho do arquivo.")
  }
}

# Mostrar informações básicas do dataset real
cat("Dataset Netflix carregado:\n")
cat("   - Dimensões:", nrow(netflix_data), "linhas x", ncol(netflix_data), "colunas\n")
cat("   - Colunas:", paste(names(netflix_data), collapse = ", "), "\n")

# Limpar e preparar os dados
# Converter date_added para formato Date
if ("date_added" %in% names(netflix_data)) {
  netflix_data[, date_added := mdy(date_added)]  # Assuming MM/DD/YYYY format
}

# Garantir que release_year seja numérico
if ("release_year" %in% names(netflix_data)) {
  netflix_data[, release_year := as.numeric(release_year)]
}

# Criar coluna year_month para agregações
netflix_data[!is.na(date_added), year_month := floor_date(date_added, "month")]

# Mostrar período dos dados
if ("date_added" %in% names(netflix_data) && sum(!is.na(netflix_data$date_added)) > 0) {
  cat("Período dos dados:", min(netflix_data$date_added, na.rm = TRUE), "a", 
      max(netflix_data$date_added, na.rm = TRUE), "\n")
}

# Mostrar estrutura dos dados reais
cat("\n Estrutura dos dados:\n")
str(netflix_data)

# Mostrar primeiras linhas
cat("\n Primeiras 5 linhas:\n")
print(head(netflix_data, 5))
```

### Criando Agregações Temporais para Tsibble

```{r agregar-dados}
netflix_monthly <- netflix_data[!is.na(date_added)] %>%
  group_by(year_month, type) %>%
  summarise(
    total_titles = n(),
    avg_release_year = mean(release_year, na.rm = TRUE),
    unique_countries = n_distinct(country, na.rm = TRUE),
    .groups = 'drop'
  ) %>%
  as.data.table()

netflix_monthly[, id := paste(year_month, type, sep = "_")]

cat("📈 Dados agregados por mês criados:", nrow(netflix_monthly), "registros\n")
head(netflix_monthly)
```

## Salvando nos Formatos Parquet e JSON

```{r salvar-arquivos}
write_parquet(netflix_data, "netflix_data.parquet")
write_json(netflix_data, "netflix_data.json")

write_parquet(netflix_monthly, "netflix_monthly.parquet")
write_json(netflix_monthly, "netflix_monthly.json")

cat("Arquivos salvos:\n")
cat("   - netflix_data.parquet (dados completos)\n")
cat("   - netflix_data.json (dados completos)\n")
cat("   - netflix_monthly.parquet (dados agregados mensais)\n")
cat("   - netflix_monthly.json (dados agregados mensais)\n")
```

## Carregamento Otimizado - Parquet

```{r carregar-parquet}
cat("Carregando arquivo Parquet (dados completos)...\n")

tempo_parquet_full <- system.time({
  df_netflix_parquet <- read_parquet("netflix_data.parquet")
})

tempo_parquet_monthly <- system.time({
  df_monthly_parquet <- read_parquet("netflix_monthly.parquet")
})

cat("Tempo Parquet (completo):", tempo_parquet_full[3], "segundos\n")
cat("Tempo Parquet (mensal):", tempo_parquet_monthly[3], "segundos\n")
cat("Dimensões (completo):", nrow(df_netflix_parquet), "x", ncol(df_netflix_parquet), "\n")
cat("Dimensões (mensal):", nrow(df_monthly_parquet), "x", ncol(df_monthly_parquet), "\n")

head(df_netflix_parquet[, .(title, type, date_added, release_year, country)])
```

## Carregamento Otimizado - JSON

```{r carregar-json}
cat("Carregando arquivo JSON...\n")

tempo_json_full <- system.time({
  df_netflix_json <- fromJSON("netflix_data.json", flatten = TRUE)
  df_netflix_json <- as.data.table(df_netflix_json)
  df_netflix_json[, date_added := as.Date(date_added)]
  df_netflix_json[, year_month := as.Date(year_month)]
})

tempo_json_monthly <- system.time({
  df_monthly_json <- fromJSON("netflix_monthly.json", flatten = TRUE)
  df_monthly_json <- as.data.table(df_monthly_json)
  df_monthly_json[, year_month := as.Date(year_month)]
})

cat("Tempo JSON (completo):", tempo_json_full[3], "segundos\n")
cat("Tempo JSON (mensal):", tempo_json_monthly[3], "segundos\n")
cat("Dimensões (completo):", nrow(df_netflix_json), "x", ncol(df_netflix_json), "\n")
cat("Dimensões (mensal):", nrow(df_monthly_json), "x", ncol(df_monthly_json), "\n")
```

## Conversão para Tsibble

Para análise de séries temporais, usamos os dados agregados mensais:

```{r converter-tsibble}
cat("Convertendo dados mensais para tsibble...\n")

ts_netflix_parquet <- df_monthly_parquet %>%
  as_tsibble(key = c(type), index = year_month)

ts_netflix_json <- df_monthly_json %>%
  as_tsibble(key = c(type), index = year_month)

cat("Conversão para tsibble concluída!\n")

print("Tsibble Netflix (Parquet):")
print(ts_netflix_parquet)

cat("\n Tendências no Netflix:\n")
print(ts_netflix_parquet %>% 
      group_by(type) %>% 
      summarise(
        total_titles = sum(total_titles),
        avg_monthly = mean(total_titles),
        max_monthly = max(total_titles)
      ))
```

## Análise Exploratória dos Dados

```{r analise-exploratoria}
# Análise por tipo de conteúdo
cat("ANÁLISE DO CONTEÚDO NETFLIX:\n")
cat("===============================\n")

# Distribuição por tipo
table_type <- table(df_netflix_parquet$type)
print("Distribuição por Tipo:")
print(table_type)

# Top 5 países
cat("\n Top 5 Países (sem NA):\n")
top_countries <- df_netflix_parquet[!is.na(country), .N, by = country][order(-N)][1:5]
print(top_countries)

# Análise temporal
cat("\n Adições por Ano:\n")
yearly_additions <- df_netflix_parquet[!is.na(date_added), 
                                      .(total = .N), 
                                      by = .(year = year(date_added))][order(year)]
print(tail(yearly_additions, 8))
```

## Comparação de Performance

```{r comparacao}
cat(" COMPARAÇÃO DE PERFORMANCE:\n")
cat("==========================================\n")
cat("Parquet (completo): ", tempo_parquet_full[3], "segundos\n")
cat("JSON (completo):    ", tempo_json_full[3], "segundos\n")
cat("Parquet (mensal):   ", tempo_parquet_monthly[3], "segundos\n")
cat("JSON (mensal):      ", tempo_json_monthly[3], "segundos\n")

# Calcular eficiência
if (tempo_parquet_full[3] < tempo_json_full[3]) {
  speedup <- round(tempo_json_full[3]/tempo_parquet_full[3], 2)
  cat(" Parquet foi", speedup, "x mais rápido que JSON!\n")
} else {
  speedup <- round(tempo_parquet_full[3]/tempo_json_full[3], 2)
  cat(" JSON foi", speedup, "x mais rápido que Parquet!\n")
}

# Tamanhos de arquivo
if (file.exists("netflix_data.parquet") && file.exists("netflix_data.json")) {
  size_parquet <- file.size("netflix_data.parquet") / 1024 / 1024  # MB
  size_json <- file.size("netflix_data.json") / 1024 / 1024        # MB
  
  cat("\n TAMANHOS DOS ARQUIVOS:\n")
  cat("Parquet:", round(size_parquet, 2), "MB\n")
  cat("JSON:   ", round(size_json, 2), "MB\n")
  cat("Eficiência de espaço: Parquet é", round(size_json/size_parquet, 2), "x menor\n")
}
```

## Funções Reutilizáveis Otimizadas

```{r funcoes-reutilizaveis}
# Função otimizada para carregar Parquet
carregar_parquet <- function(arquivo, como_tsibble = FALSE, key_col = NULL, index_col = NULL) {
  cat(" Carregando", arquivo, "...\n")
  
  tempo <- system.time({
    df <- read_parquet(arquivo)
    
    if (como_tsibble && !is.null(key_col) && !is.null(index_col)) {
      df <- as_tsibble(df, key = all_of(key_col), index = all_of(index_col))
    }
  })
  
  cat("Carregado em", tempo[3], "segundos\n")
  return(df)
}

# Função otimizada para carregar JSON
carregar_json <- function(arquivo, como_tsibble = FALSE, key_col = NULL, index_col = NULL, 
                         colunas_data = NULL) {
  cat("Carregando", arquivo, "...\n")
  
  tempo <- system.time({
    df <- fromJSON(arquivo, flatten = TRUE)
    df <- as.data.table(df)
    
    # Converter colunas de data se especificadas
    if (!is.null(colunas_data)) {
      for (col in colunas_data) {
        if (col %in% names(df)) {
          df[[col]] <- as.Date(df[[col]])
        }
      }
    }
    
    # Converter para tsibble se solicitado
    if (como_tsibble && !is.null(key_col) && !is.null(index_col)) {
      df <- as_tsibble(df, key = all_of(key_col), index = all_of(index_col))
    }
  })
  
  cat("Carregado em", tempo[3], "segundos\n")
  return(df)
}
```

## Testando as Funções

```{r testar-funcoes}
cat("TESTANDO FUNÇÕES REUTILIZÁVEIS:\n")
cat("=====================================\n")

# Exemplo 1: Carregar dados mensais como tsibble diretamente
netflix_ts <- carregar_parquet("netflix_monthly.parquet", 
                              como_tsibble = TRUE, 
                              key_col = "type", 
                              index_col = "year_month")

# Exemplo 2: Carregar JSON com conversão de datas
netflix_json_dates <- carregar_json("netflix_monthly.json",
                                   colunas_data = "year_month")

cat("Funções testadas com sucesso!\n")
```

## Insights do Dataset Netflix

```{r insights}
cat("INSIGHTS DO NETFLIX DATASET:\n")
cat("================================\n")

# 1. Crescimento do catálogo
growth <- ts_netflix_parquet %>%
  group_by(year = year(year_month)) %>%
  summarise(total_added = sum(total_titles)) %>%
  filter(year >= 2015) %>%
  arrange(desc(total_added))

cat("Anos com mais adições (2015+):\n")
print(head(growth, 5))

# 2. Comparação Movies vs TV Shows
comparison <- df_netflix_parquet[!is.na(date_added) & year(date_added) >= 2018, 
                                .(count = .N), 
                                by = .(type, year = year(date_added))]

cat("\n Movies vs TV Shows (2018+):\n")
print(comparison)

# 3. Países mais ativos
active_countries <- df_netflix_parquet[!is.na(country) & !is.na(date_added) & year(date_added) >= 2020, 
                                      .(titles = .N), 
                                      by = country][order(-titles)][1:10]

cat("\n Top 10 Países (2020+):\n")
print(active_countries)
```

## Conclusões

### Principais Descobertas:

1. **Performance**: Parquet consistentemente supera JSON em velocidade de carregamento
2. **Espaço**: Parquet é significativamente mais compacto que JSON
3. **Dataset Netflix**: Contém milhares de títulos com rica informação temporal
4. **Tsibble**: Ideal para análises de tendências temporais no catálogo

### Recomendações:

- **Use Parquet** para datasets do Kaggle grandes (> 1MB)
- **Use agregações mensais** para análises temporais eficientes
- **Configure a API do Kaggle** para downloads automáticos
- **Explore tsibble** para insights de séries temporais

## Informações da Sessão

```{r sessao}
sessionInfo()
```